
---
name: anova1

# Analyse de la variance à 1 facteur

---
template: anova1
## Un exemple jouet à but pédagogique

On a mesuré la fréquence cardiaque de 20 femmes et 20 hommes.


```{r datapackage, eval = TRUE, echo = FALSE, warning = FALSE}
ggplot_save <- function(...) ggplot2::ggplot(...) 
ggplot <- function(...) ggplot2::ggplot(...) + scale_fill_manual(values = wesanderson::wes_palette(name = "Darjeeling1")) + scale_color_manual(values = wesanderson::wes_palette(name = "Darjeeling1")) 
#remotes::install_github('MarieEtienne/coursesdata', force = TRUE)
```

```{r freqdata, eval = TRUE, echo = c(1,2), warning = FALSE, out.width = '40%', out.height = '30%'}
library(coursesdata) #remotes::install_github('marieetienne/coursesdata')
data(freqdata)
freqdata %>% ggplot() +  aes(x= Sexe, y = freqC) +  geom_boxplot(aes(fill = Sexe, col = Sexe), alpha = 0.5) + theme(legend.position = 'none')  + 
  geom_jitter( size=0.8, alpha=0.7, width = 0.15, aes(col = as.factor(Sexe)))
```


--
<p class="question"> Les hommes et les femmes ont-ils la même fréquence cardiaque au repos ?</p>

---
template: anova1
## Cas d'étude Chauve souris

- Des espèces avec différents régimes alimentaires.
- L'écho localisation (capacité auditive) est un sens essentiel pour les insectivores.

`r Citet(myBib, "hutcheon2002comparative")` ont recensé pour 63 espèces de chauves souris l'espèce, le régime alimentaire, le clade (groupe dans l'arbre phylogénétique), différentes variables morphologiques dont le volume du cerveau dédié à l'audition (AUD)

```{r batsdata, eval = TRUE, echo = FALSE, out.width = '40%', out.height = '30%'}
data(bats)
bats %>% ggplot() + aes(x= as.factor(Diet), y = AUD) +geom_boxplot(aes(col = as.factor(Diet), fill = as.factor(Diet)), alpha = 0.5) + 
  geom_jitter(size=0.8, alpha=0.7, width = 0.15, aes(col = as.factor(Diet)))  + 
  theme(legend.position = 'none') + xlab('Diet')
```

--
<p class="question"> Le volume de la partie auditive du cerveau est il lié au régime alimentaire ?</p>

---
template: anova1
## Cadre général du modèle d'analyse de la variance à 1 facteur
On étudie le lien entre  
- variable quantitative notée $Y$ (la fréquence cardiaque, volume de cerveau),
- et une variable qualitative (un facteur) pourvant prendre $I$ modalités (I=2 pour l'exemple 1 et I=4 dans l'exemple 2). 


Les données peuvent être visualisées à l'aide d'un boxplot.


--
<p class="question"> La variable d'intérêt Y  est-elle en moyenne différente selon les différentes modalités ?</p>



---
template: anova1
## Le modèle d'analyse de la variance à 1 facteur

### Graphiquement 

Une visualisation graphique du modèle d'analyse de la variance.

<br> <br> <br> <br>


Comment imagine-t-on le processus aléatoire qui a conduit à nos données ?


---

```{r anova_versiongraphique, eval = TRUE, echo = FALSE}
set.seed(321)
I <- 3
mu <- round(1.5 * rnorm(I),2)
effectif <- runif(n = I, min = 10, max = 30)
fake_dta <- tibble( groupe = rep(1:I, effectif)) %>% group_by(groupe) %>% 
  mutate(y = round(rnorm(n(), mean = mu[groupe], sd = 2),2), mean = mu[groupe] ) %>% mutate(groupe = as.factor(groupe), ord=0)  
norm_dta <- tibble( x  = seq( min(mu) -3*2, max(mu)+ 3* 2, length.out = 100))  %>% 
  mutate(d1 = dnorm(x, mean = mu[1], sd = 2),
         d2 = dnorm(x, mean = mu[2], sd = 2),
         d3 = dnorm(x, mean = mu[3], sd = 2)
  ) %>% 
  pivot_longer(cols = starts_with("d"), names_to = 'Groupe', values_to ='density' )%>% 
  mutate(groupe = as.factor(as.numeric(as.factor(Groupe))))
```

```{r anova_versiongraphique_proba, out.width = '40%', out.height = '30%', echo = FALSE, eval=FALSE}
ggplot() + 
  xlab('y') +
  ggtitle('Modèle M1') +
  geom_line(data = norm_dta, aes(x= x, y = density, col = groupe)) +
  theme(legend.position = 'none') + 
  labs(col = 'Groupe') + #BREAK
  geom_vline(data=fake_dta, aes(xintercept = mean, col = groupe), alpha = 0.6) +#BREAK
  geom_point(data = fake_dta, aes(x = y, col = groupe, y=ord), size = 2, alpha = 0.7) 

```

`r chunk_reveal("anova_versiongraphique_proba", break_type = "user", display_type="output", width = 70)`
---

```{r anova_versiongraphique_proba2, eval = TRUE, echo = FALSE}
ggplot() +  ggtitle('Modèle M1') +  
  xlab('y') +
  geom_point(data = fake_dta, aes(x = y, col = groupe, y=ord), size = 2, alpha = 0.7) + 
  theme(legend.position = 'none') +
  labs(col = 'Groupe') +
  geom_line(data = norm_dta, aes(x= x, y = density, col = groupe), alpha= 0.1) +   
  geom_vline(data=fake_dta, aes(xintercept = mean, col = groupe), alpha = 0.1) #BREAK
```




```{r anova_versiongraphiqueM0, eval = TRUE, echo = FALSE}

mu0 <- mean(fake_dta$y)
fake_dta <- fake_dta %>% mutate(mu0 = mu0)
sd0 <- sd(fake_dta$y)
norm_dta_M0 <- tibble( x  = norm_dta$x)  %>% 
  mutate(d1 = dnorm(x, mean = mu0, sd = sd0),
         d2 = dnorm(x, mean = mu0, sd = sd0),
         d3 = dnorm(x, mean = mu0, sd = sd0)
  ) %>% 
  pivot_longer(cols = starts_with("d"), names_to = 'Groupe', values_to ='density' )%>% 
  mutate(groupe = as.factor(as.numeric(as.factor(Groupe))))
```
---

```{r anova_versiongraphique_proba_M0, echo = FALSE, eval = FALSE}
ggplot() + ggtitle('Modèle M0') + 
  xlab('y') +
  geom_line(data = norm_dta_M0, aes(x= x, y = density, col = groupe))  +
  theme(legend.position = 'none') + 
  labs(col = 'Groupe') + 
  geom_vline(data=fake_dta, aes(xintercept = mu0, col = groupe), alpha = 0.6) +#BREAK
  geom_point(data = fake_dta, aes(x = y, col = groupe, y=ord), size = 2, alpha = 0.7)

```

`r chunk_reveal("anova_versiongraphique_proba_M0", break_type = "user", display_type="output", width = 70)`

---


```{r anova_versiongraphique_proba2_M0, eval = TRUE, echo = FALSE}
ggplot() +  
  xlab('y') +
  ggtitle('Modèle M0')  +  
  geom_point(data = fake_dta, aes(x = y, col = groupe, y=ord), size = 2, alpha = 0.7)  +
  theme(legend.position = 'none') + 
  labs(col = 'Groupe') + 
  geom_line(data = norm_dta_M0, aes(x= x, y = density, col = groupe), alpha= 0.1) +  #BREAK
  geom_vline(data=fake_dta, aes(xintercept = mu0, col = groupe), alpha = 0.1) #BREAK
```
---
template: model
count: false

```{r anova_versiongraphique_save, eval = TRUE, echo = FALSE, out.height = '30%', out.width ='40%'}
p_M1 <- ggplot() + 
  xlab('y') +
  ggtitle('Modèle M1') +
  geom_line(data = norm_dta, aes(x= x, y = density, col = groupe), alpha = 0.6) +
  theme(legend.position = 'none') + 
  labs(col = 'Groupe') + #BREAK
  geom_vline(data=fake_dta, aes(xintercept = mean, col = groupe), alpha = 0.6) +#BREAK
  geom_point(data = fake_dta, aes(x = y, col = groupe, y=ord), size = 2, alpha = 0.7) 

p_M0 <-ggplot() +  
  xlab('y') +
  ggtitle('Modèle M0')  +  
  geom_point(data = fake_dta, aes(x = y, col = groupe, y=ord), size = 2, alpha = 0.7)  +
  theme(legend.position = 'none') + 
  labs(col = 'Groupe') + 
  geom_line(data = norm_dta_M0, aes(x= x, y = density, col = groupe), alpha= 0.1) +  
  geom_vline(data=fake_dta, aes(xintercept = mu0, col = groupe), alpha = 0.1) #BREAK
ggpubr::ggarrange(p_M1, p_M0, ncol = 2)
```


<p class="question"> Au vu de nos données, le modèle M1 est-il plus pertinent que le modèle M0 ?</p>


---
name:model 
# Analyse de la variance à 1 facteur 
## Le modèle
---
template: model

### Version régulière du modèle M1

$$Y_{ik} \overset{ind}{\sim}\mathcal{N}(\mu_i, \sigma^2),$$
avec 
- $i=1,\ldots,I$ le numéro du groupe,
- $k= 1,\ldots, n_i$ le numéro de l'individu dans le groupe $i$, 
- $n_i$ le nombre d'individus dans le groupe $i$ et $n=\sum_i n_i$ le nombre total d'individus,
- $\mu_i$ le comportement moyen du groupe $i$,
- $\sigma^2$ la variance commune à tous les groupes.

**Une écriture équivalente **

$$Y_{ik} = \mu_{i} + E_{ik}, \quad E_{ik}\overset{ind}{\sim}\mathcal{N}(0, \sigma^2).$$

**Nombre de paramètres du modèle**

- $I$ paramètres de moyenne  $(\mu_1, \mu_2, \ldots, \mu_I)$; 
- 1 paramètre de variance $\sigma^2$

---
template: model

### Version régulière du modèle M1 sur l'exemple 1

$$Y_{ik} \overset{ind}{\sim}\mathcal{N}(\mu_i, \sigma^2),$$
avec  $I=2$ et  la convention $i=1$ pour les femmes et $i=2$ pour les hommes.

```{r freq_anova, eval= TRUE, echo = TRUE}
freqdata %>%group_by(Sexe) %>% summarise(n= n())
```
Ainsi 
- $k=1, \ldots, n_i$, avec $n_1=20$ et $n_2=20$ et $n=40$.
- $\mu_1$ la fréquence cardiaque moyenne des femmes et $\mu_2$ celle des hommes. 
- $\sigma^2$ la variance commune à tous les groupes.

**Nombre de paramètres**
- 2 paramètres de moyenne
- 1 paramètre de variance

---
template: model
### Version singulière du modèle du modèle M1

$$Y_{ik} \overset{ind}{\sim}\mathcal{N}(\mu + \alpha_i, \sigma^2),$$
avec 
- $i=1,\ldots,I$ le numéro du groupe,
- $k= 1,\ldots, n_i$ le numéro de l'individu dans le groupe $i$, ( $\sum_i n_i=n$ )
- $\mu$ un comportement moyen de référence,
- $\alpha_i$ un effet différentiel du groupe $i$par rapport à la référence,
- $\sigma^2$ la variance commune à tous les groupes.

**Une écriture équivalente **

$$Y_{ik} = \mu + \alpha_{i} + E_{ik}, \quad E_{ik}\overset{ind}{\sim}\mathcal{N}(0, \sigma^2).$$

**Nombre de paramètres du modèle**

- $I+1$ paramètres de moyenne $(\mu, \alpha_1, \alpha_2, \ldots, \alpha_I)$,
- 1 paramètre de variance $\sigma^2.$

--

**La version dans les logiciels et celle qui se généralise à plusieurs facteurs.**

---
template: model
### Version singulière du modèle du modèle M1 sur l'exemple 1

$$Y_{ik} \overset{ind}{\sim}\mathcal{N}(\mu + \alpha_i, \sigma^2),$$
avec 
- $I=2$ et  la convention $i=1$ pour les femmes et $i=2$ pour les hommes.
- $k=1, \ldots, n_i$, avec $n_1=20$ et $n_2=20$
- $\mu$ la fréquence cardiaque moyenne de référence <a class="care"> Référence à définir </a> 
- $\alpha_1$, l'effet différentiel d'être une femme par rapport à la différence et $\alpha_2$ l'effet différentiel d'être un homme.
- $\sigma^2$ la variance commune à tous les groupes.



**Nombre de paramètres**
- 3 paramètres de moyenne
- 1 paramètre de variance


---
template: model
### Lien entre les deux versions du même modèle

 <table style="width:100%">
  <tr>
    <th>Groupe</th>
    <th>V. régulière</th>
    <th>V. singulière</th>
  </tr>
  <tr>
    <td>1</td>
    <td> $\mu_1$ </td>
    <td> $\mu +\alpha_1$ </td>
  </tr>
  <tr>
    <td>2</td>
    <td> $\mu_2$ </td>
    <td> $\mu +\alpha_2$ </td>
  </tr>
    <tr>
    <td> </td>
    <td>  </td>
    <td>   </td>
  </tr>
  </tr>
    <tr>
    <td> </td>
    <td>  </td>
    <td>   </td>
  </tr>
  </tr>
    <tr>
    <td> </td>
    <td>  </td>
    <td>   </td>
  </tr>
    <tr>
    <td>I</td>
    <td> $\mu_I$ </td>
    <td> $\mu +\alpha_I$ </td>
  </tr>
</table> 

--

<a class=care> Problème </a> : Version régulière mal définie. Le modèle dans cette version est dit <a style="font-weight:400;"> indéterminé</a>.


--
**Exemple**
Si $\mu_1 =10,\ \mu_2=12,$ dans la forme singulière peut correspondre à 

- $\mu =10,\ \alpha_1=0, \ \alpha_2=2,$
- ou $\mu =0,\ \alpha_1=10, \ \alpha_2=12,$
- ou $\mu =11,\ \alpha_1=-1, \ \alpha_2=1,$
- ou $\mu =15,\ \alpha_1=-5, \ \alpha_2=-3,$
- $\ldots$


--
<a class=care> Solution </a> : Choisir une contrainte. Par défaut dans R, $\alpha_1=0$. La référence est le comportement du groupe 1. 



---
template: model
### Version singulière du modèle du modèle M1 en intégrant la contrainte par défaut



$$Y_{ik} = \mu + \alpha_{i} + E_{ik}, \quad E_{ik}\overset{ind}{\sim}\mathcal{N}(0, \sigma^2).$$

avec 
- $i=1,\ldots,I$ le numéro du groupe,
- $k= 1,\ldots, n_i$ le numéro de l'individu dans le groupe $i$, ( $\sum_i n_i = n$ nombre total d'individus)
- $\mu$ un comportement moyen de référence <a class=care> c'est celui du groupe 1</a>
- $\alpha_1=0$  la contrainte choisie, $\alpha_1$ n'est plus un paramètre d'intérêt.
- $\alpha_i, i\geq 2$ un effet différentiel du groupe $i$par rapport à la référence(i.e. le groupe 1)
- $\sigma^2$ la variance commune à tous les groupes.


**Nombre de paramètres du modèle**

- $I$ paramètres de moyenne $(\mu,  \alpha_2, \ldots, \alpha_I)$,
- 1 paramètre de variance $\sigma^2.$

---
template: model
### Version singulière du modèle du modèle M1 sur l'exemple 1  en intégrant la contrainte par défaut

$$Y_{ik} \overset{ind}{\sim}\mathcal{N}(\mu + \alpha_i, \sigma^2),$$
avec 
- $I=2$ et  la convention $i=1$ pour les femmes et $i=2$ pour les hommes.
- $k=1, \ldots, n_i$, avec $n_1=20$ et $n_2=20$
- $\mu$ la fréquence cardiaque moyenne des femmesei 
- $\alpha_1$, l'effet différentiel d'être une femme par rapport à la différence et $\alpha_2$ l'effet différentiel d'être un homme.
- $\sigma^2$ la variance commune à tous les groupes.



**Nombre de paramètres**
- 3 paramètres de moyenne
- 1 paramètre de variance


---
name: parametre
# Analyse de la variance à 1 facteur 
## Etude des paramètres du modèle

---
template: parametre
### Quelques précisions de notations et de vocabulaires

- Les données observées (les valeurs prises par la variable $Y$ ) : $\bf{y}=(y_{11}, y_{12}, \ldots, y_{I n_I}).$ 

- En refaisant la même expérience, on obtiendrait d'autres valeurs (liées au choi d'individus différents par exemple, ou mesuré un autre jour, ...), on va noter $Y_{ik}$ la variable aléatoire qui décrit la loi des valeurs possibles pour l'individu k du groupe i.   

<br>
<a class=care> les minuscules notent des valeurs, les majuscules des variables aléatoires. </a>
<br>

--

Les paramètres du modèle  sont inconnus. Ils sont notés par des lettres grecques $\bf{\theta}$, $\mu, \alpha, \dots$. 


On veut en donner une estimation à partir des données observées ( $\bf{y}$). Les estimations des paramètres sont notées par les mêmes lettres décorées d'un chapeau $\bf{\hat{\theta}}, \hat{\mu}, \hat{\alpha}, \dots$.  


L'estimateur d'un paramètre est la variable aléatoire correspondante. Il sera noté en majuscule avec une lettre latine. Par exemple, l'etimateur de $\theta$ sera noté $T$, l'estimateur de $\mu$ sera noté $M$ et l'estimateur de $\alpha_1$ sera noté $A_1$.



---
template: parametre
###Estimation des paramètres du modèle version régulière

$$Y_{ik} = \mu_i + E_{ik}, \quad E_{ik}\overset{ind}{\sim}\mathcal{N}(0,\sigma^2).$$

**Estimation**

$\mu_i$ représente le comportement moyen de l'ensemble des individus du groupe $i$.  On peut l'estimer par $\hat{\mu}_i = \frac{1}{n_i}\sum_{k=1}^{n_i} y_{ik}$

--

**Estimateur** 

L'estimateur de $\mu_i$ est donc défini par $M_i= \frac{1}{n_i}\sum_{k=1}^{n_i} Y_{ik},$  c'est une variable aléatoire

--

dont on connaît la loi ([cf cours master pour plus de détails](https://marieetienne.github.io/linear_model/anova.html#38) )

$$M_i \sim\mathcal{N}\left(\mu_i, \frac{\sigma^2}{n_i}\right).$$


---
template: parametre
### Estimation des paramètres du modèle version singulière avec la contrainte par défaut

$$Y_{ik} = \mu + \alpha_i + E_{ik}, \quad E_{ik}\overset{ind}{\sim}\mathcal{N}(0,\sigma^2).$$

**Estimation**

- $\mu$ représente le comportement moyen du groupe 1 (groupe de référence) : $\hat{\mu} = \frac{1}{n_1}\sum_{k=1}^{n_1} y_{1k}$
--

- $\mu + \alpha_i = \mu_i$, donc  $\alpha_i = \mu_i -\mu$ ,représente l'effet différentiel du groupe i par rapport au groupe de référence.  $\hat{\alpha_i} = \frac{1}{n_i}\sum_{k=1}^{n_i} y_{ik} - \hat{\mu}$

--

**Estimateur **

L'estimateur de $\mu$ est donc défini par $M= \frac{1}{n_1}\sum_{k=1}^{n_1} Y_{1k}.$  

$$M \sim\mathcal{N}\left(\mu, \frac{\sigma^2}{n_1}\right).$$

--

L'estimateur de $\alpha_i$ est donc défini par $A_i= \frac{1}{n_i}\sum_{k=1}^{n_i} Y_{ik} - \frac{1}{n_1}\sum_{k=1}^{n_1} Y_{1k}.$

$$A_i \sim\mathcal{N}\left(\alpha_i, \sigma^2\left(\frac{1}{n_i} + \frac{1}{n_1}\right) \right).$$


---
template: parametre
### Estimation des paramètres pour l'exemple 1.

** Ce qu'on doit trouver ** 

$$\hat{\mu} =\frac{1}{20}\sum_{k=1}^{20} y_{1k}, \quad \hat{\alpha}_2 =\frac{1}{20}\sum_{k=1}^{20} y_{2k} - \frac{1}{20}\sum_{k=1}^{20} y_{1k}$$

```{r estim_par1,  echo = TRUE, eval = TRUE}
freqdata %>% group_by(Sexe) %>% summarise(m = mean(freqC), n= n())
```
```{r estim_par1_save, eval = TRUE}
resM1 <- freqdata %>% group_by(Sexe) %>% summarise(m = mean(freqC), n= n()) %>% 
  mutate(ecart = m -lag(m))
```


--

$\hat{\mu} =$ `r resM1$m[1]` et $\hat{\alpha}_2=$ `r resM1$m[2] - resM1$m[1]`. 


---
template: parametre
### Estimation des paramètres pour l'exemple 1.

**Ce qu'on doit trouver**

$\hat{\mu} =$ `r resM1$m[1]` et $\hat{\alpha}_2=$ `r resM1$m[2] - resM1$m[1]`. 

--


**Estimer avec R**

```{r estim_par_lm, echo = TRUE, eval = TRUE}
M1 <- lm(freqC ~ Sexe, data = freqdata)
summary(M1)$coefficients
```

---
count: false
template: parametre
### Estimation des paramètres pour l'exemple 1.

```{r estim_par_lm_2, echo = TRUE, eval = TRUE}
M1 <- lm(freqC ~ Sexe, data = freqdata)
summary(M1)
```

```{r estim_par_lm_3, echo = FALSE, eval = TRUE}
sigma_hat <- summary(M1)$sigma
```

---
name: modcomp
# Analyse de la variance à 1 facteur
## Test du modèle complet

---
template: modcomp

On veut répondre à la question
<p class="question"> Les hommes et les femmes ont-ils la même fréquence cardiaque au repos ?</p>

--
<p class="question"> La variable d'intérêt Y  est-elle en moyenne différente selon les différentes modalités ?</p>

--

```{r rappel_MO_M1, eval = TRUE,fig.width = 14, fig.height=8, echo = FALSE }
ggpubr::ggarrange(p_M1, p_M0, ncol = 2)
```



---
template: modcomp
### Rappel exemple fréquence cardiaque (exemple 1)

On a mesuré la fréquence cardiaque de 20 femmes et 20 hommes.



```{r freqdata2, ref.label='freqdata', eval = TRUE, warning = FALSE, results ='markup', echo = FALSE}
```


--
<p class="question"> Les hommes et les femmes ont-ils la même fréquence cardiaque au repos ?</p>

---
template: modcomp
### Rappel exemple fréquence cardiaque (exemple 1)


<p class="question"> Les hommes et les femmes ont-ils la même fréquence cardiaque au repos ?</p>


Autrement dit


```{r freqdata_graphia_anova, eval = TRUE, warning = FALSE, results ='markup', echo = FALSE}
freq_p_M <- ggplot(data = freqdata) + geom_point(aes(x=freqC, y =0, col = Sexe), alpha = 0.5)

freq_p_M1 <- freq_p_M +   stat_function(fun = dnorm, n = 101, args = list(mean = resM1$m[1], sd = sigma_hat ), col =  "#FF0000") +
  stat_function(fun = dnorm, n = 101, args = list(mean = resM1$m[2], sd = sigma_hat ), col =  "#00A08A") +
  geom_vline(aes(xintercept = resM1$m[1] ), col =  "#FF0000") +
  geom_vline(aes(xintercept = resM1$m[2] ), col =  "#00A08A") 
M0 <- lm(freqC~1, data = freqdata)
freq_p_M0 <- freq_p_M +   stat_function(fun = dnorm, n = 101, args = list(mean = coef(M0), sd = summary(M0)$sigma ), col =  "#FF0000") +
 stat_function(fun = dnorm, n = 101, args = list(mean = coef(M0), sd = summary(M0)$sigma ),  col =  "#00A08A") +
  geom_vline(aes(xintercept =  coef(M0)), col= "#FF0000") +
  geom_vline(aes(xintercept =  coef(M0) ), col =  "#00A08A")  + theme(legend.position =  'bottom' )
ggpubr::ggarrange(freq_p_M1, freq_p_M0, common.legend = TRUE)
```

---
template: modcomp

```{r rappel_MO_M1, eval = TRUE,fig.width = 14, fig.height=8, echo = FALSE }
```

---
template: modcomp
## Test de l'existence d'un effet


<p class="question"> Le comportement moyen de la variable $Y$ est il différent selon les différentes modalités de la variable explicative ?</p>

--

Deux modèles possibles
$$M1 : Y_{ik} = \mu  + \alpha_i + E_{ik},\quad  M0: Y_{ik} = \mu  + E_{ik}$$

<p class="question"> Le modèle M1 est il plus pertinent que le modèle M0?</p>


---
template: modcomp
### Mesurer la variabilité expliquée par le modèle M1

--

**Variabilité totale dans les données = Variabilité résiduelle dans le modèle $M_0$**

$$RSS_{0, obs} = \sum_{i=1}^{I} \sum_{k=1}^{n_i} (y_{ik} - \bar{y})^2 = \sum_{i=1}^{I} \sum_{k=1}^{n_i} (y_{ik} - \hat{y}_{ik}^{(0)})^2.$$ 
--

**Variabilité résiduelle dans le modèle $M_1$**

$$RSS_{1, obs} = \sum_{i=1}^{I} \sum_{k=1}^{n_i}  ( y_{ik} - (\hat{\mu} +\hat{\alpha}_i))^2 = \sum_{i=1}^{I} \sum_{k=1}^{n_i}  ( y_{ik} - \hat{y}_{ik}^{(1)})^2.$$ 
--

**Variabilité expliquée par le modèle $M_1$**

$$SCM = SS_{M1,obs} =  RSS_{0, obs} - RSS_{1, obs}.$$ 
C'est la quantité de variabilité expliquée par les différences entre les I populations.

--

<p class=care> Si la variabilité expliquée par le modèle $M1$ est grande, on gagne à considérer des populations différentes <p>

On a mis en évidence des différences entre les populations.


---
template: modcomp
### Calcul de RSS sur l'exemple 1

A la main :



```{r rss, eval = TRUE, echo = FALSE, results='hide'}
freqdata %>%  mutate(m= mean(freqC)) %>% #BREAK
  mutate( Ehat = freqC - m) %>% #BREAK
  mutate( E2hat = Ehat^2) %>% #BREAK
  summarise(RSSM1 =sum(E2hat)) %>% 
  as.numeric()-> RSSM0#BREAK
freqdata %>% group_by(Sexe) %>% 
  mutate(m= mean(freqC)) %>% #BREAK
  mutate( Ehat = freqC - m) %>% #BREAK 
  mutate( E2hat = Ehat^2) %>% #BREAK
  ungroup() %>% #BREAK
  summarise(RSSM1 =sum(E2hat)) %>% 
  as.numeric()->  RSSM1 #BREAK
RSSM0
RSSM1
SSM <- RSSM0 - RSSM1 #BREAK
SSM #BREAK
```

---


`r chunk_reveal("rss", break_type = "user")`


```{r rss_cache,  eval = TRUE, echo = FALSE}
freqdata %>% group_by(Sexe) %>%
  mutate(m= mean(freqC)) %>% 
  mutate( Ehat = freqC - m) %>% 
  mutate( E2hat = Ehat^2) %>% 
  ungroup() %>% 
  summarise(RSSM1 =sum(E2hat)) -> 
  RSSM1
freqdata %>%  mutate(m= mean(freqC)) %>% 
  mutate( Ehat = freqC - m) %>% 
  mutate( E2hat = Ehat^2) %>% 
  summarise(RSSM1 =sum(E2hat)) -> 
  RSSM0
SSM <- as.numeric(RSSM0 - RSSM1)
```

---
template: modcomp
### Calcul de RSS sur l'exemple 1


```{r SCM,  echo = TRUE, eval = TRUE, highlight = 1:2}
M1 <- lm(freqC ~ Sexe, data= freqdata)
M0 <- lm(freqC ~ 1, data= freqdata)
anova(M0, M1)
```



---
template: modcomp
### Quand décider si $SS_{M1, obs}$ est grande ?  


--
C'est le rôle du test statistique.

--

Idée de démarche:

- Décrire quelle gamme de valeurs pourrait prendre SSM dans le cas où il n'y pas de différence entre les groupes 
- Comparer avec ce qu'on constate sur nos données
    - Si c'est comparable, pas de raison de penser qu'il y a des différences entre les groupes,
    - Si c'est surprenant, les groupes sont vraisemblablement différentes.

--

On veut décrire comment varie $SS_{M1, obs}$ dans la situation où il n"y a pas de différence entre les groupes.

On travaille donc sous l'hypothèse 
$$H_0 =\left \lbrace \mbox{Pas de différence entre les groupes }\right\rbrace$$

--

$$H_0 =\left \lbrace  \mbox{pour tout }i, \alpha_i =0  \right\rbrace$$

--

$$H_0 =\left \lbrace  M1 \mbox{ est équivalent à } M0 \right\rbrace.$$

---
template: modcomp
### Hypothèses du test

On va donc opposer une hypothèse de travail $H_0$ contre une hypothèse alternative $H_1$. $H_0$ peut donc prendre différentes formes:


$$\begin{align} 
H_0 & =\left \lbrace \mbox{Pas de différence entre les groupes }\right\rbrace\\
    & =\left \lbrace  \mbox{pour tout }i, \alpha_i =0  \right\rbrace\\
    & =\left \lbrace  M1 \mbox{ est équivalent à } M0 \right\rbrace.
\end{align}$$

$H_1$ prend les formes équivalentes suivantes

$$\begin{align} 
H_1 & =\left \lbrace \mbox{Au moins 1 groupe est différent des autres}\right\rbrace\\
    & =\left \lbrace  \mbox{Il existe un }i, \alpha_i  \ne 0  \right\rbrace\\
    & =\left \lbrace  M1 \mbox{ est préférable à } M0 \right\rbrace.
\end{align}$$

---
template: modcomp
### Loi de la statistique de test sous $H_0$


Il faut être capable de décrire quelles sont les valeurs possibles de $SS_{M1, obs}$, pour ceci il faut connaitre la loi de la variable aléatoire $SS_{M1}$.

-
On peut montrer que sous $H_0$,  

$$\frac{SS_{M1}}{\sigma^2} \underset{H_0}{\sim}\chi^2(I-1)$$  

--
Mais $\sigma^2$ est inconnu, on a envie de le remplacer par son estimateur $RSS / (n-I).$

--


<p class=question> 
Sous $H_0$, 
$$F= \frac{\frac{SS_{M1}}{I-1}}{\frac{RSS}{n-I}} \underset{H_0}{\sim}\mathcal{F}(I-1, n-I)$$  
</p>




---
template: modcomp
### Loi de la statistique de test sous $H_0$ - graphiquement

Sous $H_0$ la loi de distribution de $F$ est 

```{r p_value, eval = TRUE, echo = FALSE}
tibble(x = seq(0, 10, length.out = 2001)) %>% 
  mutate(y = df(x, df1 = 4, df= 38)) -> chi_dta
Fobs <- 1
chi_dta %>% filter(x> Fobs) %>% add_row(x=100,y = 0) %>%  add_row(x=Fobs, y =0)  %>% 
  add_row(x=Fobs, y =df(Fobs, df1 = 4, df= 38)) %>% arrange(x,y)  -> chi_dta_poly
```


```{r pvalue_graphique, eval = FALSE, echo = FALSE}
ggplot(data  = chi_dta) + xlab('y') + ylab('density') + geom_line(aes(x=x, y=y)) + #BREAK
  annotate("text", x = Fobs- 0.5, y = 0.05, label = "Fobs", col = 'red')+  geom_vline(aes(xintercept = Fobs), col = 'red') + #BREAK
  geom_polygon(data = chi_dta_poly,  aes(x=x, y= y), alpha = 0.3) + xlim(c(0, max(chi_dta$x))) 

```

---

`r chunk_reveal("pvalue_graphique", break_type = "user", display_type="output")`

---
template: modcomp

### Proabilité critique

La probabilité critique ( p-value en anglais) est définie par 

$$ \mathbb{P}(F> F_{obs} \vert H_0)$$

--

Grossièrement dit, c'est la,probabilité d'observer Fobs ou des valeurs encore plus extrèmes sous $H_0$.

--

On va rejeter $H_0$ lorsque la probabilité critique est faible (typiquement inférieure à 5%). La valeur de la statistique de test observée est peu compatible avec l'hypothèse $H_0$. On ne croit pas à $H_0$.


---
template: modcomp
### Déclinaison sur l'exemple Fréquence cardiaque


```{r anova_FC_F, echo = TRUE, eval =TRUE}

anova(M0,M1)

```

--


```{r pvalue_graphique-ex_FC, eval = TRUE, echo = FALSE, out.width = '60%', fig.height=6, fig.width = 12}
Fobs <- anova(M0,M1)$F[2]
chi_dta %>% filter(x> Fobs) %>% add_row(x=100,y = 0) %>%  add_row(x=Fobs, y =0)  %>% 
  add_row(x=Fobs, y =df(Fobs, df1 = 4, df= 38)) %>% arrange(x,y)  -> chi_dta_poly
ggplot(data  = chi_dta) + xlab('y') + ylab('density') + geom_line(aes(x=x, y=y)) + 
  annotate("text", x = Fobs + 0.5 , y = 0.05, label = "Fobs", col = 'red') +
  geom_vline(aes(xintercept = Fobs), col = 'red') +
  geom_polygon(data = chi_dta_poly,  aes(x=x, y= y), alpha = 0.3) + xlim(c(0, max(chi_dta$x))) 
```
---
template: modcomp
### Exercice sur l'exemple chauve souris


### Pouvez vous répondre à la question 

<a class=question> Y a-t-il un effet du régime alimentaire sur le volume de la partie auditive du cerveau ? </a>

```{r install_package_data, echo = TRUE, eval = FALSE}
install.packages('remotes')
remotes::install_github('marieetienne/coursesdata')
data(bats)
```



---
name: test_param
# Analyse de la variance à 1 facteur
## Test sur un paramètre

---
template: test_param
### Réflexion sur le sens de ce test

$$Y_{ik} = \mu +\alpha_i + E_{ik}, \quad i=1,\ldots I,\ k=1,\ldots, n_i.$$
Par défaut, R propose pour chaque coefficient le test de l'hypothèse $H_0\ :\ \left\lbrace\mbox{ le coefficient est nul } \right\rbrace$. 

--

Que signifie ce test ?

- pour $\mu$
- pour $\alpha_i$

--

<a class=care> Attention, le sens de ce test dépend  de la contrainte choisie </p>


Pour plus de détail sur les tests sur des paramètres se reporter au [cours en ligne](https://marieetienne.github.io/linearmodel.html)
* extension à plus que 1 facteur


---
# Analyse de la variance à 1 facteur
## Démarche complète d'analyse à partir de l'exemple des chauves souris

Une question initiale :  Le volume auditif dépend il de régime alimentaire. 
- Représenter les données en fonction des questions qu'on se pose.
- Ecrire le modèle 
- Traduire la question en 1 ou plusieurs tests statistiques
- Apporter une réponse concrète

  
---
# Analyse de la variance à 1 facteur
## Bilan sur le modèle d'analyse de la variance à 1 facteur


### But 
Etudier le lien entre une variable quantitative (la fréquence cardiaque) et un facteur (le Sexe).

### Le modèle 
$$Y_{ik} = \mu + \alpha_i + E_{ik}$$
avec $\mu$ le comportement de référence et $\alpha_i$ l'effet différentiel du groupe $i$  par rapport à la référence. 

La référence est définie par la contrainte choisie. R par défaut choisit la contrainte $\alpha_1=0$, ce qui place le groupe 1 comme groupe de référence.

### Tests
Pour comparer des modèles ( pour tester un potentiel effet du facteur),

Sur un  paramètre  pvaut une valeur donnée (par défaut R teste systématiquement si un paramètre vaut 0)
- on doit vérifier que les hypothèses de modélisation ne sont pas trop fausses.






