
---
name: importation
# Importation de données

---
template: importation
## Bonnes pratiques pour les fichiers

- Préférer un format `csv`, éviter les formats propriétaires `xlsx`

- Ne mettre que les données dans le fichier, (pas de calculs, de grpahiques ou autres)

- Eviter les accents, espaces et caractères spéciaux dans les noms de fichier et les noms de variables

- Garder une trace de toutes les opérations de pré traitement des données (typiquement dans un fichier `RMarkdown`

---
template: importation
## Importer un fichier en mode interactif

- File - Import Dataset - From Text (base) - choix du fichier

- File - Import Dataset - From Text (readr) - choix du fichier

--
### Illustration 

- Télécharger le fichier `SamaresEq.txt` disponible sur
[https://marieetienne.github.io/datasets/SamaresEq.txt](https://marieetienne.github.io/datasets/SamaresEq.txt)

- Importation du fichier `SamaresEq.txt` dans la variable `SamaresEq_base`.

```{r import_samares_base, echo = FALSE}
SamaresEq_base <- read.table('https://marieetienne.github.io/datasets/SamaresEq.txt', sep = ' ')
```

Il est de classe `data.frame`.
```{r class_samares_base}
class(SamaresEq_base)
```


- Importation du même fichier `SamaresEq.txt` avec l'option From text (readr) dans la variable `SamaresEq_readr`.


```{r import_samares_readr, echo = FALSE, message = FALSE, results='hide'}
(SamaresEq_readr <- readr::read_delim('https://marieetienne.github.io/datasets/SamaresEq.txt', delim = ' '))
```

```{r class_samares_readr}
class(SamaresEq_readr)
```

Il est de classe `data.frame` mais aussi tibble tibble_dataframe etc ....

---
template: importation
## Importer un fichier en mode interactif


### Exercice

 Refaire la manipulation avec les fichiers
* [https://marieetienne.github.io/datasets/growth_data.txt](https://marieetienne.github.io/datasets/growth_data.txt)
* [https://marieetienne.github.io/datasets/Manchots.csv](https://marieetienne.github.io/datasets/Manchots.csv)

--

Cette pratique a le défaut de ne pas être directement reproductible. 

On souhaite privilégier, un code écrit,  .care[ reproductible].


---
template: importation
## Importer un fichier en ligne de commande

### Avec les fonctions de base

```{r import_1, echo = TRUE}
mon_fichier <- "https://marieetienne.github.io/datasets/SamaresEq.txt"
SamaresEq_base <- read.table(file = mon_fichier, sep = " ", header = TRUE, dec = '.')
head(SamaresEq_base, n=3)
```
- `file` indique le nom complet du fichier (potentiellement avec le chemin d'accès)
- `sep` décrit le type de séparateur utilisé dans le fichier
- `dec` décrit le signe pour les décimales (utile pour les fichiers en Français)

--

### Avec les fonctions de readr

```{r import_2, results='hide', message = FALSE}
SamaresEq_readr <- read_delim(file = mon_fichier, delim = " ")
SamaresEq_readr
```
- `file` indique le nom complet du fichier (potentiellement avec le chemin d'accès)
- `delim` décrit le type de séparateur utilisé dans le fichier


---
template: importation
## Importer un fichier en ligne de commande

### Exercice

- Importer le jeu de données
 [vin](http://factominer.free.fr/livre/vins.csv)
 
- Créer un fichier `RMarkdown` nommé `Formation_R_exercices.Rmd` et insérer le code pour créer le tableau `vins_base` contenant  le jeu de données  [vin](http://factominer.free.fr/livre/vins.csv) en utilisant la commande `read.table`.

-  Insérer le code pour créer le tableau `vins_readr` contenant  le jeu de données  [vin](http://factominer.free.fr/livre/vins.csv) en utilisant la commande `read_delim` du package `readr`.

---
template: importation
## Importer un fichier en ligne de commande

### Solution 

- Importer le jeu de données
 [vin](http://factominer.free.fr/livre/vins.csv)

```{r import_exo_1}
vins_base <- read.table(file = 'http://factominer.free.fr/livre/vins.csv',
                  sep = ';', header =  TRUE, encoding = 'latin1')
```

--

* Créer un fichier `RMarkdown` nommé `Formation_R_exercices.Rmd` et insérer le code pour créer le tableau `vins_base` contenant  le jeu de données  [vin](http://factominer.free.fr/livre/vins.csv) en utilisant la commande `read.table`
    + New File --  R Markdown 
    + Modifier auteur et titre 
    + save as `Formation_R_exercices.Rmd`


*  Insérer le code pour créer le tableau `vins_readr` contenant  le jeu de données  [vin](http://factominer.free.fr/livre/vins.csv) en utilisant la commande `read_delim` du package `readr`.

```{r import_exo_2, message = FALSE}
library(readr)
vins_readr <- vins <- read_delim("http://factominer.free.fr/livre/vins.csv",
                                delim = ";",
                                escape_double = FALSE, locale = locale(encoding = "latin1"),
                                trim_ws = TRUE)
```

---
template: importation
## Créer un projet 

Il faut indiquer le chemin précis du fichier  si il est présent sur notre ordinateur, ce qui peut être pénible. 

Pour un fichier dans le répertoire  `Mes Documents` de Windows, il faut indiquer à `R` l'endroit par le chemin du type  `C:/Users/.....`  (on peut le voir en faisant SHIFT + clic droit sur le nom du fichier). 

Le projet permet de simplifier l'accès au fichier. 

--
### Exemple

* Créer un nouveau projet Manipulation_data. 
* Ajouter le fichier `SamaresEq.txt` dans le répertoire du projet

```{r import_projet, eval = FALSE}
read.table('SamaresEq.txt`, sep = ' ')
```

Aide mémoire pour la procédure d'importation [ici](https://marieetienne.github.io/h_import_data.html).


---
template: importation
## Vérifier l'importation
* Cliquer sur la variable contenant le jeu de données dans l'explorateur ( éviter pour des fichiers longs)

* Afficher le fichier dans son ensemble ( éviter pour des fichiers longs)

```{r affich1, eval = FALSE}
SamaresEq_base
```

--

* Afficher les premières ou dernières lignes

```{r affich2}
head(SamaresEq_base, n = 2)
tail(SamaresEq_base, n = 3)
```

---
template: importation
## Vérifier l'importation


Dans le cas d'objet `tibble` obtenu avec l'importation du package `readr`, l'affichage du tableau ne donne que les premières lignes

```{r affich3}
SamaresEq_readr
```


---
template: importation
##  Sauver un jeu de données

Lorsqu'on aura manipulé/modifié un jeu de données on peut vouloir sauver le résultat 

### En fichier csv

```{r save_output}
write_csv(SamaresEq_base, file = 'samares_sauve.csv')
```
--
### Sous forme compressée

```{r save_output_Rdata}
save(list= c("SamaresEq_base"), file = 'samares_compress.RData')
```

--

### Lire un fichier RData

```{r read_RData, eval = FALSE}
load('samares_RDA.RData')
```

--

### Lire des données fournies avec un package

```{r data_package}
# install.packages('palmerpenguins')
library(palmerpenguins)
data(penguins)
```


---
template: importation
##  Importation d'un jeu de données à l'aide  une requête SQL (base de données)
- Connexion à une base SQL.

```{r sql1, eval=FALSE}
library(RODBC)
# Liste les tables de la base de données connectée
sqlTables(connect_base, tableType = "TABLE")
# Liste les champs de la table  DonneesTotales
sqlColumns(connect_base, sqtable = "DonneesTotales")
```

- Executer une requête sur la base

```{r sql2, eval=FALSE}
# execute une requete SQL
OtoYFT <- sqlQuery( channel = connect_base,
                    query =
"
SELECT * FROM DonneesTotales
WHERE (DonneesTotales.ProblemeSp = 'Ok' AND DonneesTotales.REC_Sp='Y'
AND DonneesTotales.Otolithe = 'OT')
")
# Liste les champs de la table  DonneesTotales
sqlColumns(connect_base, sqtable = "DonneesTotales")
```


---
# Exercice en forme de bilan

* Installer le package `VGAMdata`
* Créer un document Rmarkdown intitulé **Exercice Bilan 1** dont vous êtes l'auteur.
* Ajouter une section : lire des données fournies dans un package
* Dans cette section ajouter du code R pour charger le jeu de données pirates1 du package `VGAMdata`
* Ajouter une section : lire des données stockée sous forme d'un fichier `csv`
* Télécharger le fichier [Pint.txt](https://marieetienne.github.io/datasets/Pin.txt)
* Importer le jeu de données présents dans le fichier `Pin.txt` dans R. 

* Essayer de charger votre propre fichier dans une 3ème section


