---
title: "R : des premiers pas au modèle linéaire"
subtitle: "Modèle linéaire"
author: Marie-Pierre Etienne
institute: "https://marieetienne.github.io/premierspas/"
date: "Mars 2021"
csl: "../resources/apa-no-doi-no-issue.csl"
output:
   xaringan::moon_reader:
    css: [  'metropolis',  '../courses_tools/resources/mpe_pres.css']
    lib_dir: libs
    nature:
      ratio: 16:10
      highlightStyle: github
      highlightLines: true
      countIncrementalSlides: false
      beforeInit: '../courses_tools/resources/collapseoutput.js'
    includes:
      after_body: '../courses_tools/resources/insert-logo.html'
---



```{r setup, include = FALSE,  eval = TRUE}
main_dir <-  '..'
common_img_dir <- file.path(main_dir,'courses_tools','resources', 'common_figs')
course_img_dir <- file.path(main_dir,'resources', 'figs')
BibOptions(check.entries = FALSE,
           bib.style = "authoryear",
           cite.style = "alphabetic",
           style = "markdown",
           hyperlink = FALSE,
           dashed = FALSE)
knitr::opts_chunk$set(out.width = '50%', fig.align = 'center')
myBib <- ReadBib('bibliography.bib', check = FALSE)
with_sol <- TRUE ## in order to control the output
with_course <- TRUE
```



name: intro
# Introduction

---
template: intro

## Des resources pour bien commencer

* <img src =`r file.path(course_img_dir, "lm_agro.jpg")` alt = "Modele lineaire" width = "50" height ="75">    `r Citet(myBib, 'lm_agro')`,  [Le modèle linéaire et ses extensions](https://www.editions-ellipses.fr/accueil/3168-statistique-le-modele-lineaire-et-ses-extensions-modele-lineaire-general-modele-lineaire-generalise-modele-mixte-plans-d-experiences-niveau-c-9782340009141.html) (disponible en ligne [ici](https://www.google.com/url?sa=t&rct=j&q=&esrc=s&source=web&cd=&cad=rja&uact=8&ved=2ahUKEwjp0vTc67vvAhUNtRoKHQOkD-EQFjABegQIAxAD&url=https%3A%2F%2Fhal.archives-ouvertes.fr%2Fhal-01246652&usg=AOvVaw18GmAe00cx3BqkaIQYTChm) )

* Une [fiche résumé ](https://www.google.com/url?sa=t&rct=j&q=&esrc=s&source=web&cd=&cad=rja&uact=8&ved=2ahUKEwjQjv6N7LvvAhWjyIUKHdZCC-UQFjAAegQIBRAD&url=https%3A%2F%2Fwww.math.univ-toulouse.fr%2F~besse%2FWikistat%2Fpdf%2Fst-m-inf-rgls-modlin.pdf&usg=AOvVaw3xIQrAYKSrLMXmyzLNP2cO)

* <img src =`r file.path(course_img_dir, "lmr2.png")` alt = "Modele lineaire" width = "50" height ="75">    `r Citet(myBib, 'faraway2014linear')`, [Linear Models with R](https://julianfaraway.github.io/faraway/LMR/)

* La [page du cours](https://marieetienne.github.io/linearmodel.html) que j'ai fait à distance cette année dans un module de Master en écologie 


---
template: intro

Le modèle linéaire regroupe un ensemble de méthodes (et de modèles statistiques) qui se traitent de la même manière d'un point de vue mathématique.

* Les modèles d'analyse de la variances
* les modèles de régression simple et multiple
* les modèles d'analyse de la covariance

--

Dans toutes ses approches, on cherche à comment les variations d'une grandeur d'intérêt (notée génériquement $Y$) s'explique par différentes variables explicatives.


```{r ml, child = 'anova.rmd', cache = TRUE}
```

---

# References


```{r refs, echo=FALSE, results="asis", eval = TRUE, cache = FALSE }
PrintBibliography(myBib)
```
