
## Utilisation de l'éditeur
- Création d'un script R :
File --> New File --> R script

```{r rscript}
2+2
```

Puis exécuter avec la touche Run ou utiliser le raccourci CTL + Entrée

```{r rscript2}
a <- 2
b <- 3
a + b
```


```{r rscript3}
a <- 2
b <- 3
c <- a + b
```

\alert{Rien ne s'affiche pourtant le calcul a été effectué}

```{r rscript4}
c
```


## Préparer un rapport
Création d'un script R :
File --> New File --> R Markdown

Indiquer le titre et l'auteur. On peut choisir de former un document html ou word (ou pdf avec une installation d'un logiciel supplémentaire miktex).


- Role de l'entête (yaml)
- Chunk R
- Rendre l'ensemble du document (knit) : implique une compilation de .Rmd vers md puis md vers word, ou html 
- Executer uniquement un chunk

## Installer un package

Les packages sont la base du système de développement collaboratif de `R`. La liste des packages officiels est disponible [sur le cran](https://cran.r-project.org/web/packages/available_packages_by_name.html)


- Installer un package depuis le cran 
```{r, eval = FALSE}
install.packages('ggplot2')
```
- Obtenir la liste des packages installés
```{r}
inst_pck <- installed.packages()
inst_pck[1:5,1]
```

A l'aide l'interface `RStudio`

Onglet Packages --> Install --> Choix du package

\alert{Installer un package revient plus ou moins à copier le code sur son ordinateur à un endroit connu de \R.}